
<!-- code_chunk_output -->

- [音韻](#音韻)
  - [古ニバ語の音韻](#古ニバ語の音韻)
    - [子音](#子音)
    - [母音](#母音)
    - [音節構造](#音節構造)
    - [強勢付与](#強勢付与)
  - [古ニバ語→現代ニバ語の音韻変化](#古ニバ語現代ニバ語の音韻変化)
  - [現代ニバ語の音韻](#現代ニバ語の音韻)
    - [子音](#子音-1)
    - [母音](#母音-1)
    - [音節構造](#音節構造-1)
    - [強勢](#強勢)

<!-- /code_chunk_output -->

# 音韻
## 古ニバ語の音韻

### 子音
|             | labial | coronal | dorsal | glottal |
| ----------- | ------ | ------- | ------ | ------- |
| plosive     | p      | t       | k      | ʔ       |
| nasal       | m      | n       | ŋ      |         |
| fricative   | f      | s       |        |         |
| approximant |        | r       | y      |         |

### 母音
a, i, u, ay

aiではなくayなのはなんとなくなのでaiにしてもいい

### 音節構造
2音節:3音節=6:4くらい?

(ˈCVyC.CVC)
CV.(ˈCVyC.CVC)

- 語内部の位置によって異なる音節構造をとる。
  - 非強勢音節(=語根の前次末音節): (C)V
    - 二重母音は現れない。
  - 強勢音節(=語根の次末音節): (C)V(C)
    - 二重母音も可。
  - 語末音節: CV(C)
    - 二重母音も可。

- 非強勢音節:
  - オンセット: {p, t, k, ʔ, m, n, ŋ, s, l, y}
  - 母音: {a, i, u}
- 強勢音節: 
  - オンセット: {p, t, k, ʔ, m, n, ŋ, s, l, y}
  - 母音: {a, i, u, ay}
  - 末子音: {m, n, ŋ, l}
- 最終音節:
  - オンセット: {p, t, k, ʔ, m, n, ŋ, s, l, y}
  - 母音: {a, i, u, ay}
  - 末子音: {p, t, k, m, n, ŋ, l}

可能な子音連続: 
|     | p   | t   | k   | ʔ   | m   | n   | ŋ   | s   |  f   | l   | y   |
| --- | --- | --- | --- | --- | --- | --- | --- | --- | --- | --- | --- |
| p   |     |     |     |     |     |     |     |     |     |     |     |
| t   |     |     |     |     |     |     |     |     |     |     |     |
| k   |     |     |     |     |     |     |     |     |     |     |     |
| ʔ   |     |     |     |     |     |     |     |     |     |     |     |
| m   | mp  |     |     |     | mm  |     |     |     |     |     |     |
| n   |     | nt  |     |     |     | nn  |     |     |     |     |     |
| ŋ   |     |     | ŋk  | ŋʔ  |     |     | ŋŋ  | ŋs  |     |     | ŋy  |
| s   |     |     |     |     |     |     |     |     |     |     |     |
| f   |     |     |     |     |     |     |     |     |     |     |     |
| l   |     |     |     |     |     |     |     |     |     | ll  |     |
| y   |     |     |     |     |     |     |     |     |     |     |     |

その他の制限
- yiは禁止

### 強勢付与
- 接語は強勢付与のドメインに入らない
- 右からフットを作り、最も左のフットの初頭音節に第一強勢を付与する
- 接頭辞、接尾辞は強勢付与のドメインに入る
- 複合語はそれぞれの強勢位置が保たれる(?)

('s.s)
s.('s.s)
s.s.(ˈs.s)

## 古ニバ語→現代ニバ語の音韻変化
概要:
- 子音連続が全部強子音になったよ
- ŋとlはなくなったよ

- \*ŋ
  - \> n /_i
  - \> ∅ /_elsewhere
- \*l
  - \> N / _N
  - \> n / #_
  - \> y / elsewhere
- \*ll
  - \> l 
- \*sP, \*lP > PP
- PP > P[+for]
- \*lN > NN
- NP > N[+for]
- NN > N[+for]

語頭非強勢音節の脱落
- 語頭音節に強勢がない（=奇数音節語の初頭）

|     | P   | ʔ   | N   | s   | l   | y   |
| --- | --- | --- | --- | --- | --- | --- |
| P   | PP  |     |     | *1  |     |     |
| ʔ   | PP  | ʔʔ  |     |     |     |     |
| N   | NP  | NV₂ | NN  |     | NN  |     |
| s   | sP  | sV₂ | sN  |     |     |     |
| l   | lP  | lV₂ | lN  |     |     |     |
| y   | i   | iʔ  | iN  | is  | il  | iy  |
| ∅   | P   | ʔʔ  | N   | s   | l   | y   |

*1: どうしよう。ssでもいいしPPでもいいかもしれない
なんか同じ調音点のときだけにしたくなってきた
CaCは脱落せず、C{i,u}Cは脱落する、みたいなのがあるかもしれない

|     | p   | t   | k   | ʔ   | m   | n   | ŋ   | s   | l   | y   |
| --- | --- | --- | --- | --- | --- | --- | --- | --- | --- | --- |
| pa  | pp  |     |     |     |     |     |     |     |     |     |
| ta  |     | tt  |     |     |     |     |     |     |     |     |
| ka  |     |     | kk  |     |     |     |     |     |     |     |
| ʔa  |     |     |     | ʔʔ  |     |     |     |     |     |     |
| ma  | mp  |     |     |     | mm  |     |     |     |     |     |
| na  |     | nt  |     |     |     | nn  |     |     |     |     |
| ŋa  |     |     | ŋk  |     |     |     | ŋŋ  |     |     |     |
| sa  |     |     |     |     |     |     |     | ss  |     |     |
| la  |     |     |     |     |     |     |     |     | ll  |     |
| ya  | i   | i   | i   | i   | i   | i   | i   | i   | i   | i   |

狭母音
|        | p   | t   | k   | ʔ   | m   | n   | ŋ   | s   | l   | y   |
| ------ | --- | --- | --- | --- | --- | --- | --- | --- | --- | --- |
| p{i,u} | pp  | tt  | kk  | ʔʔ  |     |     |     | ss  | pl  | p   |
| t{i,u} | pp  | tt  | kk  | ʔʔ  |     |     |     | ss  | tl  | t   |
| k{i,u} | pp  | tt  | kk  | ʔʔ  |     |     |     | ss  | kl  | k   |
| ʔ{i,u} | pp  | tt  | kk  | ʔʔ  |     |     |     | ss  |     | ʔ   |
| m{i,u} | mp  | nt  | ŋk  |     | mm  | nn  | ŋŋ  |     | ml  | m   |
| n{i,u} | mp  | nt  | ŋk  |     | mm  | nn  | ŋŋ  |     | nl  | n   |
| ŋ{i,u} | mp  | nt  | ŋk  |     | mm  | nn  | ŋŋ  |     | ŋl  | ŋ   |
| s{i,u} | sp  | st  | sk  |     | sm  | sn  | sŋ  | ss  | sl  | s   |
| l{i,u} | lp  | lt  | lk  |     |     |     |     |     | ll  | l   |
| y{i,u} | ip  | it  | ik  | iʔ  | im  | in  | iŋ  | is  | il  | iy  |

- VN > V [+nas] / _{#,ʔ,s,y}
- ay > i /_# 
- a > e / C{i,u}y_
- u > i /C{i,u}y_

## 現代ニバ語の音韻
### 子音

ニバ語の子音は以下のとおりである。

|             |        | labial | coronal | dorsal | glottal |
| ----------- | ------ | ------ | ------- | ------ | ------- |
| plosive     | fortis | p      | t       | k      | ʔ       |
|             | lenis  | b      | d       | g      |         |
| nasal       | fortis | mb     | nd      | ng     |         |
|             | lenis  | m      | n       |        |         |
| fricative   | fortis |        | ss      |        |         |
|             | lenis  |        | s       |        |         |
| approximant |        |        | l*1     | y      |         |

- lは長子音としてしか出てこない

fortis/lenisの音韻的相関

|                 | fortis     | lenis  |
| --------------- | ---------- | ------ |
| VOT             | +          | -      |
| preceding vowel | long       | short  |
| duration        | long       | short  |
| following vowel | short      | long   |
| in non stressed | not appear | appear |

異音
- p
- t
- k
- ʔ
- b: w~vでの実現が多い。文頭
- d: 母音間でr, iの前でð
- g: ɣでの実現が多い
- ss, s: iの前でʃ

### 母音
母音目録は以下の通り。
| oral | nasal |
| ---- | ----- |
| a    | ã     |
| i    | ĩ     |
| u    | ũ     |

- 鼻母音性の中和

### 音節構造

CV

### 強勢
語彙的になってるかも？

メモ
- 接辞の有無で強勢位置が変わり、
  - *('pu.ta) / *pu.('ta-ti) > 'bu.da / 'ta.di 
    - えぐすぎる交替なので、個性としてはいいけど控えたほうがよい
    - もしくは、3音節の語根でしか起きないことにしてもよい
- 接辞の有無で鼻母音のもとの鼻音が出てきたりする
  - *CV.pu.aN / *CV.pu.a.N-u > ('pu.ã) / ('pu.a).N-u or ('CV.bu).(a.N-u)?